# 关于增资丧失控制权的疑问

提问人：zhaozefa 时间：2013-02-19 10:02:16
最近，在遇到一个案例，基本情况： 1 ）甲公司是全资子公司，注册资本 100 万； 2 ）A公司是甲的母公司，对A投资成本 100 万，账面成本 100 万； 3 ）B公司与A公司同属于C公司控制，属于同一控制下；均执行新企业会计准则； 4 ）今年B公司通过增资甲公司 200万，取得60%%的股权，A公司由此丧失了控制权； 200 万中， 150 作为实收资本， 50 万计入资本公积； 5 ）甲公司注册资本变更为250 万； 适用情况： 1 ）、A在本年单体的账务处理及合并报表的账务处理，适用于会计准则解释 4 号第四点： “四、企业因处置部分股权投资或其他原因丧失了对原有子公司控制权的，对于处置后的剩余股权应当如何进行会计处理？答：企业因处置部分股权投资或其他原因丧失了对原有子公司控制权的，应当区分个别财务报表和合并财务报表进行相关会计处理：（一）在个别财务报表中，对于处置的股权，应当按照《企业会计准则第 2 号——长期股权投资》的规定进行会计处理；同时，对于剩余股权，应当按其账面价值确认为长期股权投资或其他相关金融资产。处置后的剩余股权能够对原有子公司实施共同控制或重大影响的，按有关成本法转为权益法的相关规定进行会计处理。（二）在合并财务报表中，对于剩余股权，应当按照其在丧失控制权日的公允价值进行重新计量。处置股权取得的对价与剩余股权公允价值之和，减去按原持股比例计算应享有原有子公司自购买日开始持续计算的净资产的份额之间的差额，计入丧失控制权当期的投资收益。与原有子公司股权投资相关的其他综合收益，应当在丧失控制权时转为当期投资收益。企业应当在附注中披露处置后的剩余股权在丧失控制权日的公允价值、按照公允价值重新计量产生的相关利得或损失的金额。” 本人理解1 ：对于解释 4 号文处置股权的理解，A公司丧失了60%的股权，做为处置的股权，而处置对价就是B公司为取得60%的控制权付出的200 万。剩余40%的公允价值就是200/60% 40%=133.33 万。合并报表层面确认的投资收益 =200+133.33-100=233.33 万元。 本人理解 2 ：在对剩余股权，用权益法下追溯调整时，权益法下长期股权投资 - 投资成本，剩余股权的投资成本应 100 40%=40万，剩余股权按公允价值重新计量产生的利得=133.33-40=93.33万元。 疑问 1 ：对方增资，投资成本是否发生变化？ 疑问 2 ：投资成本变为 40 ，A公司按比例享有甲公司资本为 100 ，如何理解权益法下长投-投资成本与注册资本之间关系？ 烦请前辈指导解答疑问，本人理解是否有误？

回答人：chenyiwei
回复 zhaozefa 的帖子
1 、在合并报表层面（假设增资前甲公司 100 ％的帐面净资产也是 100 万，下同），假设B公司对甲公司增资 200 万占 60 ％股权是公允的作价，则增资后剩余 40 ％股权的公允价值可以按比例推算为133.33万元，换算到增资前该 40 ％股权的公允价值＝133.33-200 40%=53.33 万元。 B 公司为取得原有的 60 ％股权支付的对价为 80 万元（＝ 200 40 ％，即A公司在甲公司的帐面净资产中增加享有的份额）。合并报表层面的处置损益＝133.33-100=33.33万元，即相当于以帐面价值为 100 万元的净资产换取了公允价值为133.33的联营企业股权（ 40 ％）。
2 、在个别报表层面，可以理解为先按照公允价值 80 处置 60 ％的股权，确认投资收益 20 ，相应投资成本变为 40 ；然后对剩余的 40 ％按权益法调整（本案例中假设前期权益法调整的影响金额为零）。所以个别报表层面确认的处置损益为 20 万元，与合并报表层面差异13.33万元的原因是：剩余股权40%部分的公允价值增值收益13.33万元只在合并报表层面才确认。

回答人：chenyiwei
回复 ying0518 的帖子
通过视同处置方式反映股权比例的下降过程更为合理。而且个别报表层面，该子公司的其他股东不是母公司的权益持有者，应当将差额计入损益（通过母公司与外部第三方即其他股东的交易，增加了在被投资企业净资产中所享有的份额）。如果把交易前后在该企业净资产中所占份额的变动额都计入权益，虽然没有准则明确规定不可以，但我理解是不恰当的，没有体现交易的经济实质。
而且，对被投资企业而言，接受增资属于权益性交易而不是其他综合收益。在母公司个别报表层面将所享有的权益份额的差额计入损益（投资收益），与在联营企业中的股权因联营企业单方面增资扩股而被稀释的处理原则也可以衔接。

提问人：WHY8190 时间：2014-11-23 20:58:52
这样可以通过此方式操纵利润，我可以通过第五主增资方式来增加利润，有一家企业通过秕三方增资稀释控股权由100%降到49%，购买前实收资本1000W，由第三方增资1100W,购买前净资为-1000W,这样的话，合并报表不是产生很大的一块收益吗？ 这里有个问题：购买的股权的价值是否公允是个问题，若未经过评估，其账面价值就可以作为公允价值

回答人：chenyiwei
操纵利润的风险不单存在于这种情况下。作价的公允性、是否为关联交易等，始终是CPA需要关注的。

提问人：WHY8190 时间：2014-11-24 10:46:57
有个问题请教一下，我遇这样一个问题，比如我上年持有25%股权，当时按照权益法核算，但本年我持股比例不变，但是我已经控制对方董事会能控制对方的生产经营决策权，其应纳入合并范围 这样个别报表，就应由权益法转为成本法，合并报表应纳入合并范围1 、个别报表如何处理？如果由联营企业因持股比例增加，是按原来长投的账面价值+新增股权比例作为长投的成本，本次增加是 0 ，那是不是长期股权投资账面价值不需要更改 2 合并报表是否按照新增股份由联营公司转子公司合并处理？

回答人：chenyiwei
2 、合并报表层面按分步购买实现非同一控制下合并处理，根据 2014 年修订后合并报表准则第四十八条的规定处理。

回答人：chenyiwei
1 、个别报表层面长期股权投资账面价值不变。以权益法核算到取得控制权之日的账面价值作为后续成本法核算的成本基础。

提问人：zengfengxia 时间：2014-11-25 11:30:51
个别报表我理解也应该根据CAS2第十四条的规定以公允价值重新计量，准则里面提及投资方因追加投资等原因。。。。

回答人：chenyiwei
权益法转成本法，在个别报表层面不涉及原持有的长期股权投资按公允价值重新计量的问题。合并报表层面需要。

提问人：第五季じ☆风 时间：2017-08-11 10:50:55
陈版主，我想问下如果是企业会计制度，原来控制时也是权益法核算，现在新股东增资后丧失控制权，个别报表和合并报表分别应该怎么处理呢？未找到相关规定

回答人：chenyiwei
在原《企业会计制度》下，其他股东增资后如果丧失控制权，但继续保留共同控制或重大影响的，则仍按权益法核算，在其他股东增资前后本企业（原母公司）所占净资产份额的变动调整“长期股权投资——投资准备”和“资本公积——股权投资准备”。此时合并报表层面的差额也是体现在资本公积中，不转入损益。即个别报表与合并报表层面的处理原则一致。 如果丧失重大影响，则转为成本法核算，同样是将相关差额计入资本公积中，不转入损益。 日后处置股权后，将“资本公积——股权投资准备”转入“资本公积——其他资本公积”。